【裁判字號】    89,判,3908
【裁判日期】    891228
【裁判案由】    綜合所得稅
【裁判全文】
最  高  行  政  法  院  判  決                  八十九年度判字第三九○八號
    再 審原 告  乙○○
                          送達.
    再 審被 告  財政部臺北市國稅局
    代  表  人  張盛和
右當事人間因綜合所得稅事件，再審原告對本院中華民國八十八年四月三十日八八年
度判字第一六九八號判決，提起再審之訴。本院判決如左︰
    主  文
再審之訴駁回。
再審訴訟費用由再審原告負擔。
    事  實
緣再審原告民國八十二年度綜合所得稅結算申報，再審被告以其漏報再審原告配偶甲
○○取自國防部中山科學研究院（以下簡稱中科院）之薪資所得計新台幣（下同）三
六八、六四○元，乃核定補徵稅額五九、六六五元。再審原告不服，循序提起行政訴
訟，經本院八十八年度判字第一六九八號判決駁回在案，再審原告仍不服，遂提起再
審之訴，茲摘兩造訴辯意旨於次：
再審原告起訴意旨略謂︰一、稅捐稽徵法第一條之一．．．但有利於納稅義務人者，
對於尚未核課確定之案件適用之。稅捐稽徵法第一條之一明定：「財政部依本法或稅
法所發布之解釋函令，對於據以申請之案件發生效力。但有利於納稅義務人者，對於
尚未核課確定之案件適用之。」是以財政部稅制委員會於七十九、八十三、八十七年
度所出版各年度所得稅法令彙編及八十六年稅捐稽徵法令彙編中，其首揭財政部（
‧１０‧）台財稅第七九○七一四三三四號函、財政部（‧８‧）台財稅第八三
一六○七六六一號函、財政部（‧９‧）台財稅第八七一九六五三六六號函、財
政部（‧７‧）第八六一○七○○六九號函各函示皆再三對全國人民揭示：「本
部及各權責機關在民國某年某月某日前發布所得稅釋示函令（稅捐稽徵釋示函令），
凡未編入該各年度版之所得稅法令彙編（稅捐稽徵法令彙編）中，自民國七十九年十
一月五日、八十三年十月一日、八十六年八月一日、八十七年十一月一日起，非經本
部重行核定，一律不再援引適用」，經原告詳查各該年度版之所得稅法令彙編（稅捐
稽徵法令彙編）中，皆未列入財政部六十八台財稅三八五○一號函，行政院八十四年
台八十四財三七○○七號函，依上開各函示之意旨，應為無效之函示，必經各權責機
關重新核定後，始重新生效，就稅捐稽徵法第一條之一立法旨意，對據以申請案件發
生效力，且為對納稅義務人有利者，應適用之，故財政部台財稅三八五○一號函及
行政院八十四年台八十四財三七○○七號函對中科院非軍職人員無拘束力，政府機關
施政最忌反覆無常，憲法層次「禁反言」原則，具有拘束立法、司法、行政三者之效
力，合先明。二、一般人民及輿論皆為中科院非軍職人民抱屈，故應有「信賴保護
原則」之適用。所得稅法第四條第八款誠如稅捐稽徵機關所言於民國五十二年修訂公
布施行，稅捐稽徵機關理應於民國五十五年中科院創立時，據以主張中科院非軍職人
員所頒「品位加給或技術加給」為應稅所得，方無瀆職行政疏失之責任發生。卻遲至
民國六十八年方在檢舉人貪圖鉅額檢舉獎金誘惑下檢舉，才匆匆以台財稅三八五○
一號函徵免原則，以「如係、如屬」等關鍵詞授權中科院自行認定「品位加給、技術
加給」為合於所得稅法第四條第八款之免納所得稅之研究補助費（且行政院、國防部
、中山科學研究院基於國防武器自主研發政策需要，並未示知員工知悉。且財政部雖
發文給國防部後，歷經十四載（民國六十九年至八十三年），卻無進一步具體作為，
實在難以令人相信，唯一合理的解釋，就是配合歷任行政院長的國防武器自主研發的
政策，以獲得國防實質嚇質戰略，保障了人民的自由與尊嚴，避免我方防禦力量過度
虛弱，導致共軍進犯，維持了安定的社會秩序，使大、中、小企業能夠發達茁壯，創
造舉世稱羨的經濟奇蹟，所增進公共利益實遠大於「品位加給或技術加給」稅課利益
而不作為的，是以中科院非軍職人員之「品位加給及技術加給」的免稅權利是執行國
家基本國策保護中華民國憲法法統於不墜，所獲得的人民之其他自由與權利，合於憲
法第二十二條「人民之其他自由及權利，不妨害社會秩序、公共利益者，均受憲法之
保障」及第二十三條「以上各條列舉之自由權利，除為防止妨礙他人自由避免緊急危
難、維持社會秩序或增進公共利益所必要者外，不得以法律限制之的要件，（即如鈞
院的院長、評事先生能安坐在評事位置上，執行評事工作，中科院研發的防衛武器，
所發揮的保護作用，是不能被抹滅的，覆巢之下豈有完卵之可言）。如此長達二十八
年之久（民國五十五年至八十三年），且與促進產業升級條例同為合於租稅優惠獎勵
原則之定義：「〔租稅優惠〕者在於具有相同負擔能力，為誘導其某一特定行為，以
違反〔量能原則〕創造租稅特權取得租稅利益，是以租稅優惠之憲法審查標準在於目
的〔所勵誘導之行為〕與手段〔租稅特權〕間是否符合〔比例原則〕，基於此原則
（憲法第二十三條）及憲法第一百六十六條、第一百六十七條及憲法增修條文第十條
基本科學研究發展國策，兩位蔣故總統及歷任行政院長為保護人民之生活安定，維持
社會秩序，增進全民之公共利益，為誘導激發中科院非軍職人員自主防衛武器的原創
力，以最高行政裁量權核予「品位加給或技術加給」為免稅待遇，連一般人民都相信
有實質免稅之法律狀態存在（參附件六工商時報報導），何況就所得稅法第四條第八
款前段、稅捐稽徵法第一條之一及第四十八條之三：「納稅義務人違反本法或稅法規
定，適用裁處時之法律。但裁處前之法律有利於納稅義務人者，適用最有利於納稅義
務人之法律」的立法本意及所得稅法令彙編、稅捐稽徵法令彙編首揭各函示之意旨下
，中科院員工及一般人民皆已相信其為「品位加給及技術津貼」實質免稅的既存法秩
序之存在，並以之作成生涯之規劃，處置財產，實已擁有「信賴保護原則之適用」；
鈞院對中科院數百份判決理由書中，皆指明「信賴保護原則」，係指人民信賴政府機
關之決定，就其生活關係已有適當之安排，應給予保護或給予合理補償而言。那請問
財政部是不是政府機關﹖國防部是不是政府機關﹖所以鈞院亦應該為自己的見解負責
，還人民一個公道。三、監察院認為對非軍職人員不公及為非可歸責於納稅義務人者
之案件：監察院在院台財字第二四五七號函中，亦調查指出桃園縣稅捐稽徵處大溪
分處於八十年四月八日回復檢舉納稅義務人，亦認為研究加給係政府為獎勵科技人員
科技研究工作之補助費（對人民公開承認），而北區國稅局於八十二年四月十五日北
區國稅三第八二○○七三○七號函認「品位加給及技術津貼」可否適用所得稅法第四
條第八款，亦有疑義．．．應採不溯既往原則，明定自．．．所以本案未納稅，非可
歸責於納稅義務人；又監察院分別於民國八十七年十一月二十日院台財字第八七二
二○○五八○號、及十二月二十二日院台財字第八七二二○○六五八號函亦表明對
中科院非軍職員工之處置顯非公平，而係中科院及稅捐機關之行政疏失所致；就桃園
縣稅捐稽徵處大溪分處於八十年四月八日的函覆檢舉人之函，中科院非軍職人員主觀
上並無違章漏稅之故意，應享有「信賴保護原則」之適用，因其為主管機關對人民之
函示，非政府機關內部建議函。四、李總統（李主席）的裁示和見解：甲、李主席於
八十五年五月八日在中常會上不悅的指責：「中科院補稅問題，五年前就已發生，也
交代了很多次，但相關單位都沒有果斷地解決問題，到底是誰的錯，要徹底去了解，
如果是政府的錯，政府應該負責加以解決，錢應該由政府支出。乙、總統於八十四年
十月十二日在國軍軍事會議中裁示：「中山科學研究院非軍職員工所領之品位加給及
技術津貼所得稅追繳案，財稅單位對法律之引用不宜因時而異，以溯及既往方式追課
亦有不妥，本案涉及人數眾多，波及層面甚廣，其可能衍生之社會問題應予重視，希
行政院相關單位重視，儘速妥善處理，以免影響政府威信及當事人權益。五、行政法
院鍾曜唐院長之見解：八十七年十月十二日工商時報第四版刊出記者就中科院非軍職
員工所得稅行政訴訟事件，訪問行政法院鍾院長，鍾院長建議應由財政、國防兩部協
商解決，由此可見本案所得稅追補繳案，錯不在員工。六、本案中科院於八十五年二
月十二日補寄之扣繳憑單係屬偽造文件：按中科院於民國八十三年以前所開具之扣繳
憑單上所載之扣繳義務人為院長劉曙晞上將，但中科院於八十五年二月十二日補寄已
退休或現職員工有關「品位加給或技術津貼」之扣繳憑單上所添記之扣繳義務人竟是
已離職他調多時之前主計處長周和漢和陳榮讚兩人，經查證兩人皆言中科院其時之主
計處長吳俊勢少將皆未徵詢兩人之同意，即擅自用其二人之名義補發此一有違法理之
扣繳憑單，而具有調查偵搜權之稅捐機關，竟以此不合法補發之扣繳憑單為補稅依據
，實有違具有調查偵搜權之機關，不得以非法手段所獲得之證據，為課人民以納稅義
務之憑借的證據法則限制。試問如無扣繳憑單上客觀平實之所得記載，則稅捐稽徵機
關與納稅義務人之糾紛將永無寧日。而鈞院為不以扣繳憑單之有無為課稅唯一依據，
亦有待商榷；而陳榮讚、周和漢、吳俊勢等人以奉命行事為由，打國家賠償法，則屬
另一大大條之事。七、本系爭案件的行政訴訟若經駁回而認定「品位加給或技術津貼
」為中科院非軍職人員之薪資所得，必定要補繳所得稅，則中科院非軍職員工自民國
五十五年成立至民國八十四年十二月底止，退休離職人員不少，即可向國防部暨中科
院請求補發全額退休金差額，則將使國庫損失甚鉅，波及層面甚廣，且對於去逝之員
工其欠稅如何處理，退休金之差額是否其家屬也可以要求追補．．．等等，故本系爭
案件應以憲法第十五條、第二十二條、第二十三條及所得稅法第四條第八款前段、稅
捐稽徵法第一條之一、第四十八條之三、所得稅法令彙編首揭三函、稅捐稽徵法令彙
編首揭函函示暨長達二十八年之久實質免稅所造成之既存之法律秩序（租稅法律主義
），以及「信賴保護原則」、「比例原則」等憲法層次相一致的倫理價值觀之原則來
審慎判決，以維原告權益，重樹政府威信，並符法治為禱，請召開言詞辯論，並命中
科院參加訴訟，判決撤銷原處分及一再訴願決定等語。
再審被告答辯意旨略謂︰中科院之預算雖分別依計畫編列人事費支應其員工之各項給
與，但實際上領受「科技品位加給」或「技術津貼」之非軍職人員，無論配屬之單位
或參與不同計畫，悉依該院所訂「科技人員品位加給支給標準表」、「技術員薪給標
準表」之等級，每月按級定額領取「科技品位加給」或「技術津貼」。該院與其聘僱
人員之約定事項亦載明所指薪給，除實物代金及眷補費外，包括全部給與，是以該院
非軍職人員所領受之「科技品位加給」或「技術津貼」，核屬其因提供勞務所取得之
報酬，另再審被告於八十二年間曾派員前往該院現場瞭解結果，該院支付非軍職人員
之「科技品位加給」及「技術津貼」係採按月給付方式，是原核定以系爭薪資所得（
研究補助費或品位加給）三六八、六四○元，併課當年度綜合所得額，核定應補稅額
五九、六六五元，要無不合，請予維持。至再審原告主張於申報所得稅時，即依當年
度扣繳憑單誠實申報，再審被告怠於事實之認定，而在認定標準未明確前，追溯補徵
系爭所得之綜合所得稅，實有悖依法課稅原則乙節；按財政部六十八年十一月三十日
台財稅第三八五○一號函釋，中科院發給研究人員之研究加給依職級按月定額發給者
，應屬各該研究人員之薪資所得，應於給付時應依法辦理扣繳，所得人並應於年度結
算申報時合併申報課稅，並自六十九年一月起適用。是「品位加給」屬薪資所得應合
併申報課稅已臻明確，原告主張顯係對法令之誤解。且按現行所得稅法對此相關之規
定條文，係於五十二年制訂迄今，對系爭「品位加給」及「技術津貼」應依法課徵所
得稅之規定並未修正，再審被告依所得稅法規定補徵八十二年度綜合所得稅，依法並
無不合，請予維持。綜上論述：原處分及訴願、再訴願決定並無違誤，請判決駁回再
審之訴等語。
    理  由
按行政訴訟當事人對本院之判決提起再審之訴，依行政訴訟法施行法第三條後段規定
，必須該判決具有行政訴訟法第二百七十三條第一項所列各款情形之一者，始得為之
。而該項第一款所謂適用法規顯有錯誤者，係指原判決所適用之法規與該案應適用之
現行法規相違背或與解釋、判例有所牴觸者而言，至於法律上見解之歧異，再審原告
對之縱有爭執，要難謂為適用法規錯誤，而據為再審之理由。本件再審原告因綜合所
得稅事件，不服本院八十八年度判字第一六九八號判決，主張原判決有修正前行政訴
訟法第二十八條第一款適用法規顯有錯誤之再審事由，即相當於行政訴訟法第二百七
十三條第一項第一款，提起再審之訴。經查原判決係以：「按中華民國政府或外國政
府，國際機構、教育、文化、科學研究機構、團體，或其他公私組織，為獎勵進修、
研究或參加科學或職業訓練而給與之獎學金及研究、考察補助費等所得，免納所得稅
。但受領之獎學金或補助費，如係為授與人提供勞務所取得之報酬，不適用之，為行
為時所得稅法第四條第八款所規定。又凡公、教、軍、警、公私事業職工薪資及提供
勞務者之所得，為薪資所得，該項所得之計算，以在職務上或工作上取得之各種薪資
收入為所得額；前項薪資包括薪金、俸給、工資、津貼、歲費、獎金、紅利、各種補
助費及按月或按年分期給付之退休金或養老金。但為雇主之目的，執行職務而支領之
差旅費、日支費及加班費不超過規定標準者，及依同法第四條規定免稅之項目，不在
此限，復為同法第十四條第一項第三類所明定。本件原告（即再審原告，以下同）配
偶甲○○八十二年度綜合所得稅結算申報，被告（即再審被告，以下同）以其漏報取
自中科院之薪資所得三六八、六四○元。乃核定補徵稅額五九、六六五元。原告不服
，就該薪資部分申請復查，被告以原告之配偶為中科院非軍職員工，八十二年度領取
自中科院薪資中之三六八、六四○元屬品位加給，為其所不爭，而中科院之預算雖分
別依計畫編列人事費支應員工之各項給與，然領受科技品位加給或技術津貼之非軍職
人員，無論配屬之單位或參與不同計畫，悉依該院所訂「科技人員品位加給支給標準
表」、「技術員薪給標準表」之等級，每月按職級定額領取科技品位加給或技術津貼
。中科院聘僱人員之約定事項亦載明薪給除實物代金及眷補費外，包括全部給與，業
經台灣省北區國稅局所屬大溪稽徵所赴中科院查閱資料瞭解無誤，並為中科院八十一
年十一月三日八十一訓誠字第一六八七三號函所明示，系爭品位加給自始即屬薪資所
得，自應依法合併申報繳稅，原核定並無不合，乃未准變更。揆諸首開規定及說明，
洵無不合。原告訴稱：系爭所得係研究補助費，依行為時所得稅法第四條第八款規定
，應屬免稅所得，且系爭所得係依研究計畫專案申請及依各員工參與程度分別計算發
放，並非定額給付，於會計上採按月給付僅屬權衡變通辦法，其性質符合財政部六十
八年十一月三十日台財稅字第三八五○一號函釋，稽徵機關逐年至中科院查閱相關會
計資料，亦對系爭所得未予扣繳一節不予置理，中科院據以認定系爭研究補助費係屬
免稅所得，應屬合法、適當，稽徵機關於經過數年後始為應稅主張，有違信賴保護原
則等語。惟查科學研究機關為研究而給予之研究補助費所得，非屬為授與人提供勞務
所取得之報酬者，始免徵所得稅，行為時所得稅法第四條第八款已明予規定。中科院
系爭「品位加給」或「技術津貼」研究補助費應否繳納所得稅，財政部以最高財稅主
管機關地位，亦曾本於法定職權，以六十八年十一月三十日台財稅第三八五○一號函
釋「一凡依職級按月定額發給者，應屬各該研究人員之薪資所得，應於給付時依法辦
理扣繳，所得人並應於年度結算申報時合併申報課稅。二如係按研究計劃個案給付、
並非通案按職級按月給付者，則為研究補助費，依法可免納所得稅。三如屬第一種情
形，中科院以往未依法扣繳，所得人以往年度亦未申報納稅者，應即請中科院轉知各
所得人自行向稽徵機關補報並補繳應納稅款，可免予處罰，自六十九年一月起，中科
院應於給付時依法扣繳，所得人應於每年終後合併申報綜合所得稅。四本案經報奉行
政院六十八年十一月八日台六十八財第一一二○四號函准予備查在案。」查中科院之
預算雖分別依計畫編列人事費支應其員工之各項給與，實際上領受品位加給或技術津
貼之非軍職人員，無論配屬之單位或參與不同計畫，依該院所定「科技人員品位加給
支給標準表」、「技術員薪給標準表」之等級，每月按職級定額領取品位加給或技術
津貼。且該院與其聘僱人員之約定事項亦載明所指薪給，除實物代金及眷補費外，包
括全部給與，其非軍職人員所領受之品位加給或技術津貼，核屬因提供勞務所取得之
報酬，應無行為時所得稅法第四條第八款前段免納所得稅規定之適用。再台灣省北區
國稅局於八十二年間派員前往該院瞭解結果，其支付非軍職人員之品位加給及技術津
貼確係按月給付方式，復經中科院八十一年十一月三日訓誠字第一六八七三號函，
說明該院各類薪資扣繳所得稅狀況：「以該院於年度開始即訂有各項研究計畫，並按
照研究計畫逐月實施。各項研究計畫除一般經費外，為獎勵科技人員竭盡心智參與研
發工作，另編列研發人員研究補助費及技術津貼。為便利作業，研發人員研究補助費
係採按月發放方式，再經由成本歸戶手續，回歸計畫預算內（研究補助費採個案給付
，必將增加人力及作業之負擔，不符經濟效益）」等語。足見中科院給付非軍職員工
之品位加給及技術津貼之所得，屬經常性研究補助費給與，且依職級按月定額支給，
為提供勞務所取得之報酬，依首揭行為時所得稅法第四條第八款但書及第十四條第一
項第三類之規定，核非免稅之薪資所得，中科院並對之依規定扣繳，既無原告所謂之
違反「租稅法定主義」、「依法課稅原則」，亦無所稱「信賴保護」原則之適用。又
系爭研究補助費，自六十九年一月起，中科院應依法扣繳，所得人應合併申報綜合所
得稅，已經財政部上開函釋示明，該函釋並非就法規未規定之事項所為補充規定，核
與行政院台七十八規字第一○九○四號函釋意旨不同，且原告亦有誤解本院八十七年
度判字第二○一九號判決所載之理由，是以被告追課原告八十二年度系爭研究補助費
綜合所得稅，原告謂違反「法律不溯既往」原則，亦有誤會。次查，憲法第十九條規
定，人民有依法納稅之義務。同法第一百六十五條、第一百六十六條、第一百六十七
條固規定國家應獎勵科學之發明及創造，保障科學工作者之生活，隨時提高其待遇，
並予補助，惟並未明定該待遇與補助免稅，則是否免稅，自應依法律之規定，財政部
六十八年十一月三十日台財稅第三八五○一號函對研究補助費應否納稅有原則性之釋
示。而系爭「品位加給」或「技術津貼」研究補助費依上開函釋，應受行為時所得稅
法第四條第八款但書規定之限制，有如前述。原告謂所得稅法第四條第八款但書之規
定，牴觸憲法第一百六十六條、第一百六十七條明定獎勵措施所引伸租稅優惠之免稅
規定云云，核係其個人私見，與本院依法審判之原則不符，自難採認。另軍事審判法
第三條係就該法適用範圍而為規定，無所得稅法第四條第一款規定之適用。至原告所
援引其他有利於其見解，既非法規，又非解釋或判例，難予採納，所請傳訊證人，行
言詞辯論及命中科院參加訴訟，核無必要。綜上，原告所訴，皆無可採。又中小學教
師課後輔導所得是否免稅，則與本件無關，從而，被告對原告八十二年度綜合所得稅
結算申報，漏報系爭研究補助費，予以補徵，揆諸首揭法條規定，核無違誤，一再訴
願決定遞予維持，亦均無不合。原告起訴意旨，難謂有理由，應予駁回。」等語資為
判決理由，經核原判決所適用之法規與該案應適用之現行法規並無相違背，與解釋、
判例均無相牴觸者之情形。至所得稅法第八十九條第二項及第九十四條所規定之扣繳
義務人責任僅係類似民法對納稅義務人之原告之主債務人之連帶履行納稅責任，因居
於債權人之稅捐機關之再審被告對連帶請求履行納稅責任有選擇履行之權利，難謂有
違憲法平等原則或違法之可言，再審原告對之縱有爭執，至多僅能視為法律上見解之
歧異，要難謂為適用法規錯誤，而據為再審之理由。從而再審原告所訴各節，均不符
合法定提起再審之訴之事由，應認再審起訴意旨為顯無再審理由，應予駁回。至再審
原告聲請言詞辯論及命中科院參加訴訟，核無必要，併此明。
據上論結，本件原告之訴為無理由，爰依行政訴訟法施行法第二條、第三條後段，行
政訴訟法第二百七十八條第一項、九十八條第三項前段，判決如主文。
中    華    民    國     八十九      年     十二     月     二十八      日
                    最 高 行 政 法 院  第 二 庭
                                審 判 長 法  官      陳  石  獅
                                         法  官      鄭  淑  貞
                                         法  官      彭  鳳  至
                                         法  官      高  啟  燦
                                         法  官      黃  合  文
右  正  本  證  明  與  原  本  無  異
                                         法院書記官  陳  佩  玲
中    華    民    國     八十九      年     十二     月     二十九      日


司法院資訊處製作；財團法人民間司法改革基金會備份。
